臺北高等行政法院判決
　　　　　　　　　　　　　　　　　　 95年度訴字第01514號
　　　　　　　　　　　　　　　.
原　　　告　台北商旅股份有限公司
代　表　人　劉季強（董事長）
訴訟代理人　任秀妍律師
複　代理人　徐含慧律師
被　　　告　經濟部智慧財產局
代　表　人　蔡練生（局長）
訴訟代理人　甲○○
上列當事人間因商標註冊事件，原告不服經濟部中華民國95年03
月06日經訴字第09506162870號訴願決定，提起行政訴訟。本院
判決如下：
　　主  文
原告之訴駁回。
訴訟費用由原告負擔。
　　事  實
一、事實概要：原告於民國（以下同）93年06月17日以「商旅」
    商標，指定使用於商標法施行細則第13條所定商品及服務分
    類表第16類之「書籍、雜誌、圖畫、照片」等商品，申請註
    冊，經被告審查，認本件商標圖樣之中文「商旅」為商務旅
    遊之意，以之指定使用於前揭商品，顯為該等商品直接有關
    之說明，應不准註冊，乃以94年11月28日商標核駁第289621
    號審定書所為核駁之處分。原告不服，提起訴願，經訴願決
    定駁回，原告猶未甘服，遂向本院提起行政訴訟。
二、兩造聲明：
　(一)原告聲明：
  1.原處分及訴願決定均撤銷，改為核准系爭商標註冊登記之處
    分。
  2.訴訟費用由被告負擔。
　(二)被告聲明：
  1.駁回原告之訴。
  2.訴訟費用由原告負擔。
三、兩造之主張：
甲、原告主張：
  (一)被告稱「商旅」無識別性結果，乃其不當裁量之結果：
  1.查原告為國內率先使用「商旅」商標者，至93年以前除原告
    外，別無任何業者使用「商旅」2字於「飯店、旅館」等服
    務類別，此有旅館業之中央目的事業主管機關交通部觀光局
    93年08月06日觀賓字第0930022800號函釋及地方目的事業主
    管機關臺北市政府交通局93年11月0l日北市交四字第093350
    89800號回覆函可證；遲自93年04月有註冊第0000000號「城
    市商旅」商標申請註冊於相似之「飯店、旅館」等服務，始
    有「商旅」商標併存於服務類別之現象，且該商標獲准註冊
    之公告本上並無「商旅」部分聲明不專用之存在；但之後卻
    出現「城市商旅」聲明「商旅」不專用之情形（參見94年07
    月28日被告商標資料檢索結果），此為第一件有「商旅」字
    樣之商標註冊於「餐廳、旅館」等類別而聲明不專用之例。
  2.自「城市商旅」聲明「商旅」部分不專用而取得整體商標權
    後，被告又陸續核准「新大商旅SIN DA LES SUITES及圖」
    （94年10月01日）、「拓程商旅」（94年11月01日）、「臺
    邦商旅TAIPUNG SUITES」（94年12月06日）、「內江商旅HO
    TEL」（94年12月16日）等商標，且圖文中之「商旅、HOTEL
    」皆不在專用之列。由被告核准前揭商旅商標可知，被告在
    94年06月以前，僅核准原告「台北商旅」商標之註冊（且商
    旅未放棄專用），但於94年06月至95年04月間，卻密集地核
    准「商旅」商標之註冊，且商旅皆被要求放棄專用。嗣後被
    告卻於95年03月06日以「商旅不具識別性」為由，駁回原告
    之註冊申請，實乃此因被告密集核准「商旅」註冊之結果，
    造成「商旅」於「飯店、旅遊」業不具識別性之現象。
  3.查原告提出「台北商旅les suites taipei及圖」商標申請
    時，被告曾以90年11月09日（90）慧商0300字第900091871
    號核駁理由先行通知書函，以「商標不具識別性」為由，先
    行核駁整體商標註冊申請；嗣原告以90年12月11日碩彥法律
    事務所（90）函字第404號函申覆「台北商旅」商標為暗示
    性商標，且「商旅」非為商務旅遊之意，而於同年12月27日
    獲發商標核准審定書，並取得商標註冊證，且未要求「商旅
    」部分之專用，可證被告亦認可原告所提出之申覆理由，惟
    被告嗣後竟以同一理由核駁「商旅」商標之註冊申請，無異
    於行政機關之自相矛盾。
  4.按「商標具識別性之例示：...(三)暗示性商標：商標圖樣以
    隱含譬喻方式暗示商品或服務之形狀、品質、功用或其他有
    關成分、性質、特性、功能或目的等，但非為業界所必須或
    通常用以說明商品或服務者。」為被告商標識別性審查要點
    第三點所載。「商旅」商標於原告提起註冊申請時（93年06
    月17日），市面上除原告外尚無第二家旅館以「商旅」作為
    其商標之一部分；再依前揭交通部觀光局函釋說明二所載：
    「...常見用於旅館業之業務服務說之名稱，有『旅社』、
    『飯店』、『旅館』、『賓館』、『山莊』，另有少數旅館
    使用『客棧』、『酒店』、『渡假村』等名稱。」可知「商
    旅」並非「旅館」等服務業之通用名稱，更非該項產品或服
    務直接之說明，且不論任何行業，原告亦為國內首先將「商
    旅」當作商標使用者，「商旅」應具有識別性。
  5.綜上，原告為國內首先使用「商旅」商標者，而被告於原告
    提出「商旅」商標之申請後，卻連續核准含有「商旅」字樣
    之商標，顯已任其行政裁量之擴張行使意圖造成「商旅」為
    「飯店、旅館」通用名稱之假象。而「商旅」商標以隱含譬
    喻方式暗示商品或服務之形狀、品質、功用或其他有關成分
    、性質、特性、功能或目的等，本為商標法所保障之暗示性
    商標，依據前揭函釋內容可知，「商旅」並非旅館業之通用
    名稱，故亦無不具有識別性之問題，理應核准註冊。
  (二)「商旅」商標應具有識別性的理由：
  1.本件「商旅」商標為原告所自創，具有獨特性及識別性，符
    合商標法識別性要件之規定：
    (1)按「商標有無『識別性』，應就指定使用之商品、消費者
      之認知、實際交易情形及其使用方式，判斷是否足以使一
      般商品購買人認識其為表彰商品之標識，並得藉以與他人
      之商品相區別。」為前揭審查要點第二點所載；又具有識
      別性之商標大體上可分成三類，即「獨創性商標」、「任
      意性商標」及「暗示性商標」，並以「獨創性商標」之識
      別性最強（被告混淆誤認之虞審查基準第5.1點參照）。
    (2)原告之創辦人自86年著手擘劃結合時尚、品味的「商旅產
      業」國際連鎖性旅館，且有感於企業整體識別系統建立之
      必要，遂透過「商旅」2字，將消費者心目中的理想飯店
      與原告所推出的「精緻旅館」作一連結，遂於93年向被告
      陸續提出「商旅」第16、36、39及43等類之商標申請案。
      「商旅」商標為原告所獨創且使用，為識別性強的獨創性
      商標，且當「商旅」指定使用於「書籍、雜誌、圖畫、照
      片」等商品時，亦無陳述其商品之形狀、品質、功用之說
      明，因此無商標法第23條第1項第2款所規定之事由存在，
      商標存在識別性。
    (3)依前揭審查基準揭示「創意性」商標識別性最強，今「商
      旅」商標既為原告所獨創，且非為產品之通用名稱，故存
      在有與他人之商品或服務相區別之條件，應具備得准註冊
      保護之識別性。
    (4)於被告核准「城市商旅」商標註冊之前，市面上只有「台
      北商旅」一家以「商旅」命名，而「城市商旅」商標權人
      因業務關係及商業情誼知悉「台北商旅」商標之存在，除
      了借用「台北商旅」之會議室討論該飯店的基調與設計主
      題外，亦重金聘請前「台北商旅」之業務主管至新開幕飯
      店主導飯店經營，設計上全盤倣效，連室內擺設之風格、
      茶杯、冰筒、茶壺及花器等物件外觀皆雷同，甚至在商標
      之選擇上都以「台北城市」為主題，取「城市」2字冠於
      「商旅」之前，取得「城市商旅」整體之商標權，更甚而
      以「台北城市商旅」名義於旅遊網站上招攬客戶，明顯係
      以搭便車之手法竊奪原告「台北商旅」商標著名之商譽以
      吸引消費者，此有網路檢索資料、燦星旅遊網等旅遊網站
      及臺北市交通局開會資料等可證。在前揭94年06月16日註
      冊第0000000號「城市商旅」商標公告上並無「商旅」部
      分聲明不專用之存在，惟在前揭94年07月28日被告商標資
      料檢索結果中，卻出現「商旅」不在專用之列，導致原告
      「商旅」商標專用權益受侵害，亦允許「城市商旅」商標
      權人有變換使用「城市商旅」與「台北城市商旅」之空間
      存在；原告嗣後以「城市商旅」商標與「台北商旅」商標
      近似，有構成混淆誤認之虞，對之提起異議，而於異議期
      間被告卻陸續以「商旅」不具識別性為由，核准新申請之
      「新大」、「拓程」等含有「商旅」之商標之註冊，其與
      商標法保障善意先申請人之目的有違，實屬不當。
    (5)綜上，「商旅」2字並不具備特別的意義，足具有商標法
      所規定之識別性要件，當其指定於「書籍、雜誌、圖畫、
      照片」等商品時，並無陳述其商品之形狀、品質、功用之
      明，縱有「城市商旅」等商標不當取得註冊，亦不能減損
      「商旅」商標之獨創性。
  2.本件「商旅」商標並非商務旅遊之謂，不包含產品或服務性
    質、功能之說明，而具備識別性：
    (1)本件「商旅」商標並非商務旅遊性質或功能之說明，於中
      國大陸、日本已有前車可鑑，故具備識別性之要件：
      查中國大陸地區已有公告第0000000號「商旅假日」商標
      ，指定於「提供食宿旅館、提供野營場地設施、旅遊房屋
      出租」等服務；日本有原告申請註冊第0000000號「商旅
      」商標，指定使用於「宿泊設施提供、飲料服務提供」等
      服務。除非被告能證明上開國家之中文體系與我國不同，
      故在中文識別性之認定上有顯著差異，否則不能以文義的
      概括解釋否定原告商標之識別性。
    (2)「商旅」是否等於商務旅遊應聽取消費者及商標申請人之
      意見，而非被告一廂情願之解釋：
      被告在檢驗「商旅」是否等於商務旅遊之文義解釋時，
        應聽取廣大消費者之意見，或進行市場調查以探知市場
        上實際使用情形，以達到客觀合理的要求。蓋商標為企
        業識別與消費者對該企業商譽之連結，故在做商標識別
        性之認定時應廣泛聽取消費者及商標申請人之意見以免
        流於審查人員恣意判斷。
      被告於檢索時固有發現「商旅服務」、「商旅指引」與
        「商旅飯店」等名稱，惟其「商旅」係指「原告所創設
        之台北商旅」，或「原告所提供之服務」及「原告提供
        服務所產生之商譽」，亦或為其他人因業務往來關係知
        悉原告之商標而擅自用於開放網路空間，以致造成原告
        商譽被侵犯之情形，被告皆未考察以釐清事情之真相，
        誤以「商旅等於商務旅遊」做為核駁原告申請商標之基
        礎，有裁量濫用、裁量不備理由等具體行政處分撤銷原
        因。
    (3)綜上所陳，本件「商旅」商標並無商務旅遊性質或功能說
      明之意，且於日本、大陸已有相關註冊事實可證，而被告
      與訴願機關固有檢索至「商旅服務」、「商旅指引」與「
      商旅飯店」等名稱，惟其發現不足以作為商旅即為商務旅
      遊之證明，故其核駁理由並非充份，應予撤銷。
  3.「台北商旅」為顯著知名之商標，相關消費者皆能認識其為
    原告營業或服務的標識，識別性非常強大，其識別性可平移
    至「商旅」：
    (1)商標法除保護商標權人對於該商標之使用權外，亦保護消
      費者對於商標商品的品質與確信：
      由於原告「台北商旅」商標在媒體頻頻曝光之時及其後四
      、五年間，台灣地區市場上並無第二家旅館以「商旅」做
      為其商品或服務之主體名稱，亦未有旅行社或其他業者以
      之做為產品、服務名稱使用。是以，消費者所普遍認知之
      「商旅」即為商旅產業之謂，其識別性已為「台北商旅」
      所涵括。
    (2)「商旅」商標應具有識別性，否則無法杜絕不公平競爭：
      按「競爭秩序之維護，嚴格言之，係屬於競爭法之範圍
        ，本來並不應屬於智慧財產權之概念範圍中，因其並未
        涉及任何精神上之創作活動。以商標為例，商標權人之
        所以受到保護，並非因其對於該商標之圖樣有所創作，
        亦非因其對於使用該商標之商品有所創作，而是因其對
        該商標加以使用或有使用之意思，使該商標成為商品來
        源之表彰，為維護競爭秩序，以保護使用者之正當利益
        與消費者之利益，故有加以保護之必要。」為謝銘洋教
        授所著「智慧財產權基礎理論」第12頁所載，故商標法
        係對「產業之正當競爭秩序」所為之特別保護。
      查原告為國內首先將「商旅」商標使用於旅舍、飯店名
        稱者，且使用後四、五年間均無第二家業者以此為名，
        此有交通部觀光局全國旅館資料可證，此節無論「商旅
        」商標是否為原告所獨創皆與原告得否享有「商旅」商
        標之專用權無關，蓋商標權並非用於維護商標創作之原
        創性，而在維護企業間公平競爭之秩序。
      就「商旅」商標是否為原告所獨創此節既有爭議，惟被
        告於訴願答辯書中所言「商旅自古已有，取於古籍，並
        非原告所獨創者」並不能作為支持「商旅」商標無識別
        性之證據。而「商旅」商標經市調證明有超過六成以上
        之相關消費者認識其為原告商品或服務之表徵，此有「
        商旅」商標市調資料可證，足以為構成「商標使用」的
        要件，若不予原告「商旅」商標之專用權，將使市場上
        可替代性商品分列並陳，而造成不公平競爭之情事。如
        已核准但現正進行異議中之「內江商旅」、「拓程商旅
        」、「城市商旅」、「新大商旅」等搭便車仿冒「商旅
        」之名者。蓋商標權屬無體財產性質之準物權，有絕對
        、排他、獨佔之效力，而商標權之取得係在維護市場上
        公平交易秩序與保護消費者權益、使用者利益，如將「
        商旅」商標視為無識別性而任意容許市場上可替代性商
        品存在，則原告已取得「台北商旅」之註冊將形同具文
        ，無法發揮商標法杜絕不公平競爭之美意。
  (三)被告裁量瑕疵情事：
  1.原告「商旅」商標係指定使用於申請時商標法施行細則第13
    條所定商品及服務分類表第16類之「書籍、雜誌、圖畫、照
    片」等商品，而非被告所核准多個「商旅」商標存在之「飯
    店、旅館、餐廳」等服務，故縱認為「商旅」即為「商務旅
    遊」之意，則因兩商品、服務內容顯不相關，應無商標為產
    品通用名稱或為說明性標章之虞。
  2.按「商標不具識別性之例示：(一)商品或服務習慣上通用標章
    或通用名稱...。(二)文字、圖形、記號、顏色、聲音、立體
    形狀或其聯合式，係表示指定商品或服務之形狀、品質、功
    用或其他說明者...。」為前揭審查要點第四點所載，惟本
    件「商旅」商標係指定於「書籍、雜誌」等產品上，與被告
    所認定「商旅」具有「商務旅遊」、「商務旅館」之「旅館
    、餐廳」等服務內容不相符合，無論就基本消費群眾、相關
    市場、或同業重疊可能性等亦無交集，二者顯非相同或類似
    商品，則如何能以「商旅」有說明性標章之虞構成不具識別
    性之事由。
  3.本件「商旅」商標當指定於「書籍、雜誌」等產品時除為獨
    創性商標外（此節有被告電子資料庫檢索系統可證，以被告
    網站檢索書籍類「商」字為首之商標結果），亦為暗示性商
    標，而非被告所指陳具有產品功能說明之說明性標章，故被
    告裁量顯然已逾越前揭「商標識別性審查基準」，有構成裁
    量違法、不當，而應撤銷之事由。
  (四)綜上論述，被告便陸續核准「城市商旅」、「拓程商旅」、
    「新大商旅」等商標，並使「商旅」部分聲明不專用，刻意
    造成「商旅」商標泛濫而失去識別性，並且與原告申請「商
    旅」商標時並無任何「商旅」名稱存在衝突之事實；被告刻
    意忽略「書籍、雜誌」等產品與「飯店、旅館」等服務消費
    市場不重疊之事實，恣意以「商旅」等於「商務旅遊」做為
    核駁本件商標之基準，其適用法規顯然已逾越裁量範圍。盼
    鈞院秉於維護正當市場秩序及法秩序之理念，撤銷原處分，
    改核准系爭商標之註冊是禱。
乙、被告主張：
  (一)按「商標表示商品或服務之形狀、品質、功用或其他說明者
    ，不得註冊」，為商標法第23條第1項第2款所明定。而「有
    第1項第2款規定之情形或有不符合第5條第2項規定之情形，
    如經申請人使用且在交易上已成為申請人商品或服務之識別
    標識者，不適用之。」復為同法第23條第4項所規定。原告
    申請註冊之「商旅」商標圖樣為單純之中文商標，雖出現於
    諸多古典文獻中，具有「商人或旅人」之意，於現今則多衍
    生為「商務旅遊」、「商務旅行」之意，並已為國內旅館業
    者所普遍廣泛使用，此觀搜尋網路查詢繁體中文網站出現「
    商旅服務」、「商旅指引」、「商旅飯店」等用語即達數萬
    筆之多自明，是以「商旅」為商標，申請註冊於「書籍、雜
    誌、圖畫、照片。」等商品，為有關商務旅遊介紹之書籍、
    雜誌、照片商品之意，顯為該等商品內容直接明顯之說明，
    自有首揭法條規定之適用。
  (二)依據原告檢送之報章雜誌推薦文章引用之飯店名稱，或實際
    宣傳廣告等使用證據資料，或所登記之公司名稱特取部份，
    或首次獲准註冊第163154號商標及其網站觀之，原告固有以
    中文「商旅」作為其商標圖樣內容之一部分，惟該中文「商
    旅」其前尚有「台北」併用（即「台北商旅」），尚非以本
    件商標中文「商旅」單獨出現或使用之態樣呈現，且均伴隨
    原告之註冊第163154號「台北商旅les suites taipei及圖
    」商標整體圖樣呈現，是一般消費者主要識別其服務來源之
    部分仍為中文「台北商旅」、外文「les suites taipei」
    或該等文字與圖形之整體結合，自難以該等資料逕認本件商
    標中文「商旅」業經原告使用且在交易上已成為其服務之識
    別標誌，而得依商標法第23條第4項之規定准予其註冊。
  (三)原告訴稱「其前申請已經核准註冊第163154號『台北商旅le
    s suites taipei及圖』商標，圖樣中之『商旅』並未放棄
    專用權，且圖樣上之『台北』為地名，不具識別性，故具識
    別性之部位在於『商旅』二字」，惟查註冊第163154號「台
    北商旅les suites taipei及圖」商標案之審查當時，亦經
    原告檢送該商標之整體圖案實際使用證據資料，證明該商標
    已經原告使用且在交易上足以成為原告服務之識別標識，方
    依商標法第23條第4項之規定，予以核准註冊。又依被告93
    年05月01日修正施行之「聲明不專用審查要點」第四點：「
    商標圖樣整體已符合本法第23條第4項規定者，無庸就其中
    包含說明性或不具識別性之文字或圖形聲明不專用。」之規
    定，該註冊商標圖樣整體因已符合本法第23條第4項規定，
    則圖樣上不具識別性之「商旅」部分，無須聲明放棄不專用
    ，特此敘明。
  (四)原告檢附其委託TVBS民調中心所作之民調結果，主張有54%
    之受訪者認為「台北商旅」即代表「商旅」，可認系爭商標
    已具識別性一節。按就市場調查報告而言，其市場調查公司
    之公信力、實施調查之內容、抽樣之方法、問卷內容之設計
    、內容與結論之關聯性等是否公正客觀，均影響該市場調查
    報告之正確性。查原告所檢送之品牌調查報告，應屬市場調
    查問卷之一種，姑不論其母體選擇及抽樣方法及調查人員之
    素質如何；單從問卷資料分析欄之其中一項表示對「台北商
    旅」與「商旅」的品牌具連結度者接近六成之結論觀之，該
    問卷係針對638位中有84%聽過「台北商旅」的受訪者當中，
    直接以「台北商旅消費品牌」為題所為問卷調查報告，即因
    該等受訪者大多數對「台北商旅」已有一定程度之認識及熟
    悉，之後，再接著設計問卷內容謂「商旅」是否等於「台北
    商旅」之是非題型，顯然其問卷內容之設計，有致受訪者先
    入為主的主觀性預設答案，況其內容與結論亦具有誘導式之
    關聯性，故該調查方式及問卷題型均難稱公正客觀，因此，
    該市場調查之正確性，即屬有疑。更何況該問卷調查所得之
    報告結果，並非作為商標識別性之唯一證據，復參酌原告所
    檢附之使用證據均未單獨以「商旅」形態呈現，殊難認為本
    件商標已具識別性。至於原告所舉中國、日本核准之案例，
    或案情不同，或國情有異，尚不得比附援引，執為本件應准
    註冊之論據。
  (五)綜上論述，被告原處分洵無違誤，敬請駁回原告之訴。
　　理  由
一、按商標係「表示商品或服務之形狀、品質、功用或其他說明
    者」，不得註冊，為商標法第23條第1項第2款所規定；而商
    標「有第1項第2款規定之情形或有不符合第5條第2項規定之
    情形，如經申請人使用且在交易上已成為申請人商品或服務
    之識別標識者，不適用之」，復為同條第4 項所明定。又所
    謂「商品之說明」，係指商標之文字、圖形、記號、顏色、
    聲音、立體形狀或其聯合式，為商品本身之說明，或與商品
    本身之說明有密切關聯者，即不得註冊，不以一般製造、經
    銷該項商品者所共同使用為必要。
二、本件係原告前於93年06月17日以「商旅」商標，指定使用於
    商標法施行細則第13條所定商品及服務分類表第16類之「書
    籍、雜誌、圖畫、照片」等商品，申請註冊，經被告審查，
    略以系爭商標圖樣上之中文「商旅」，指定使用於書籍等商
    品，係為有關商務旅遊介紹之書籍、雜誌之意，顯為該等商
    品直接有關之說明；又依其所檢送之證據資料觀之，其實際
    使用態樣均係「台北商旅」商標，皆未使用「商旅」商標於
    書籍、雜誌等商品，自難認有商標法第23條第4 項規定之適
    用等理由，乃於94年11月28日以商標核駁第289621號審定書
    為系爭「商旅」商標應予核駁之處分。原告則不服，為如事
    實欄所載之主張。是本件應審究者厥為系爭商標「商旅」，
    有無違反商標法第23條第1 項第2 款之規定。
三、本院判斷如下：
  (一)商標有無識別性，應以相關消費者的認知為準；又基於商標
    之屬地性，所謂相關消費者，自應指我國之消費者而言；然
    能影響消費者認知之因素，首在商標之特別性及與商品之關
    係，商標與商品的關係越遠，越不容易使消費者聯想為商品
    本身之說明，若商標與商品的關係越近，則越容易使消費者
    聯想為商品本身之說明，即不易於使消費者認知其為區別商
    品或服務來源之識別。
  (二)查本件原告申請註冊之「商旅」商標圖樣，為中文「商旅」
    二字，意謂「商務旅遊」或「商務旅行」之意，並已為國內
    旅館業者所普遍廣泛使用，此揆諸搜尋網路查詢繁體中文網
    站出現「商旅服務」、「商旅指引」、「商旅飯店」等用語
    已達數萬筆之多自明；是原告以該「商旅」作為商標，指定
    使用於書籍等商品，有使商品相關消費者與商品內容係有關
    商務旅遊介紹者產生直接之聯想，顯為該等商品直接有關之
    說明，尚不足以使相關消費者認識其為表彰服務之標識，並
    得藉以與他人之服務相區別，自有商標法第23條第1 項第2
    款規定之適用。原告主張「商旅」並非「商務旅遊」之謂，
    自無可採。
  (三)至原告所主張其註冊第163154號「臺北商旅les suites tai
    pei 」商標圖樣上之中文「台北商旅」，其中「臺北」為地
    名，其主要中文識別部分為「商旅」二字，經長期使用，應
    已產生商標識別功能之第二層意義，故亦應准「商旅」二字
    予以註冊乙節；經核，依原告所檢送之報章雜誌推薦文章引
    用之飯店名稱，或實際宣傳廣告等使用證據資料，或所登記
    之公司名稱特取部分，或首次獲准註冊第163154號商標及其
    網站觀之，原告固有以中文「商旅」字樣作為其商標圖樣內
    容之一部分，惟該中文「商旅」字樣之前，均與地名「台北
    」之文字併用，呈現「台北商旅」之完整文字商標，尚非以
    本件系爭商標「商旅」之中文字樣單獨出現或使用之態樣呈
    現；再者，原告所主張已獲被告註冊之第163154號「台北商
    旅les suites taipei 及圖」商標整體圖樣，為一般消費者
    主要識別其服務來源之部分係中文「台北商旅」、外文「le
    s suites taipei 」或該等文字與圖形之整體結合。另原告
    主張其公司於90年申請後，到94年間都沒有其他公司以「商
    旅」二字聲請註冊乙節；查依卷附資料雖看不出至94年間有
    無其他公司以「商旅」二字聲請註冊之情事，惟依交通部觀
    光局93年8 月6 日觀賓字第0930022800號函略以「說明：‧
    ‧。二、依據本局電腦檔案登錄，由各直轄市、縣（市）政
    府填報之全國旅館資料顯示，經查於民國88年以前，尚無以
    『商旅』為旅館業之登記名稱。‧‧。」，是原告上開主張
    ，自難可採。從而，原告自難援引「台北商旅」之商標使用
    資料，逕為認定系爭商標「商旅」，業經原告使用且在交易
    上已成為其服務之識別標誌，而得依商標法第23條第4 項之
    規定註冊，此其二。是原告所稱業已長久使用系爭商標之主
    張，難謂可採。
  (四)另查，原告檢附其委託TVBS民調中心所作之民調結果，主張
    有54% 之受訪者認為「台北商旅」即代表「商旅」，可認系
    爭商標已具識別性乙節。惟查，就市場調查報告而言，其調
    查主體之公信力（包含從事市場調查業務之久暫、營業量之
    多寡、曾做過之調查報告等）、調查方式（調查期間、調查
    方法、調查地區範圍、調查對象、抽樣方法、母體及樣本數
    等）、問卷內容之設計（是否針對預定達成之目標而設計）
    、內容與結論之關聯性（市調結論與所預定之目標間，在客
    觀上與受理案件之待證事實應有相當因果關係）等是否公正
    客觀，均影響該市場調查報告之正確性。經查該調查報告內
    容之訪問時間為94年04月26日至05月16日，係於本件商標申
    請日（93年06月17日）之後，該問卷調查所得之報告結果，
    並非作為商標識別性之唯一證據，況原告所檢附之使用證據
    均未單獨以「商旅」形態呈現，尚難執為本件商標指定使用
    於書籍雜誌等商品，業經原告之使用已具識別性，而符合商
    標法第23條第4 項之規定。
四、綜上所述，被告依商標法第23條第1 項第2 款之規定，所為
    本件商標應予核駁之處分，並無不合；訴願決定予以駁回，
    亦無違誤。原告訴請撤銷原處分及訴願決定，並請求被告應
    作成准予系爭商標註冊之處分，為無理由，應予駁回。
五、本件判決基礎已經明確，兩造其餘主張或陳述，與判決結果
    無影響，不再一一論述。
據上論結，本件原告之訴為無理由，爰依行政訴訟法第98條第3
項前段，判決如主文。
中　　華　　民　　國　　96　　年　　2　 　月    8    日
                       第七庭審判長法  官　李得灶
                                   法  官  林育如
                                   法  官  黃秋鴻
上為正本係照原本作成。
如不服本判決，應於送達後20日內，向本院提出上訴狀並表明上
訴理由，如於本判決宣示後送達前提起上訴者，應於判決送達後
20日內補提上訴理由書（須按他造人數附繕本）。
中　　華　　民　　國　　96　　年　　2　 　月    8    日
 　　  　　　　　　　 　　  　     書記官  蘇婉婷
